最高法院刑事判決　　　　　　九十六年度台上字第四六一五號
上訴人　甲○○
上列上訴人因違反毒品危害防制條例案件，不服台灣高等法院中
華民國九十六年五月二十四日第二審判決（九十六年度上訴字第
五九八號，起訴案號：台灣宜蘭地方法院檢察署九十五年度偵字
第二四九五號），提起上訴，本院判決如下：
    主  文
原判決撤銷，發回台灣高等法院。
    理  由
本件原判決認定上訴人甲○○明知甲基安非他命，為第二級毒品
，不得販賣。於民國九十一年七月底、八月二日間之某日，因知
悉李金泉認識甲基安非他命大盤商，為從中賺取價差，與李金泉
（另經原審判決確定）基於意圖營利而販賣第二級毒品甲基安非
他命之犯意聯絡，約定由上訴人出資，由李金泉出面前往高雄市
向張少奇（另案經台灣雲林地方法院檢察署通緝中）購買第二級
毒品甲基安非他命，上訴人並給付一定之報酬與李金泉。九十一
年八月十八日、十九日，李金泉邀上訴人南下高雄市下榻芝豐飯
店，並於同月二十日晚間，二人與張少奇在芝豐飯店碰面，初步
約定每公斤甲基安非他命為新台幣（下同）三十七萬元，共以一
百八十五萬元之價格，向張少奇購買約五公斤之甲基安非他命，
約定於九十一年八月二十一日下午交錢取貨。上訴人即於九十一
年八月二十一日上午，在芝豐飯店交付現金一百九十萬元與李金
泉，其中五萬元作為給與李金泉之酬勞。當日下午二時許，李金
泉即攜帶約定之一百八十五萬元，前往高雄市○○區○○路楠都
賓館附近與張少奇會面，二人再至朝明路建仁醫院對面某肉丸小
吃店交易毒品，並商議確認以一百六十六萬元之價格向張少奇購
買甲基安非他命五包。李金泉付款後，張少奇即聯絡姓名年籍不
詳之某成年男子駕駛自小客車前來，由該男子在車上將裝置於黑
色提包內之甲基安非他命五包（淨重四千八百七十九點一九公克
，均另以外袋包裝）交付與李金泉。李金泉取得毒品後，旋即攜
帶該五包安非他命離開現場，準備帶到芝豐飯店交予在飯店等候
之上訴人，而行走至高雄市○○路二十八號統聯汽車客運股份有
限公司招呼站候車；因張少奇早經警調人員實施監控，李金泉在
路旁候車之際，於當日下午二時四十分許，遭當場逮捕，並扣得
上開甲基安非他命五包，該不詳男子已交付予李金泉所有裝置安
非他命之黑色手提袋一只、包裝甲基安非他命外袋五只、上訴人
所有預備購買甲基安非他命剩餘之十九萬元，並在李金泉之皮夾
內查扣得上訴人所交付之購買及運輸毒品報酬五萬元。旋於當日
下午二時四十分許，在高雄市○○區○○路建仁醫院旁之統一超
商逮捕張少奇，並在其身上扣得販賣甲基安非他命所得之一百六
十六萬元等情。因而將第一審判決撤銷，改判論處上訴人共同販
賣第二級毒品（累犯）罪刑，固非無見。
惟查：(一)、按卷宗內之筆錄及其他文書可為證據者，應向被告宣
讀，或告以要旨，證物應提示被告，令其辨認，如係文書而被告
不解其意義者，應告以要旨，此項程序為公開審判期日所應踐行
者，亦為第二審審判程序所準用，否則即係於審判期日所應調查
之證據未予調查，若採為裁判之基礎，其判決當然為違背法令。
原判決採取行政院衛生署管制藥品管理局九十一年五月十三日管
檢字第一０五六二八號函為論處上訴人之犯罪依據，但依據原審
審判筆錄之記載，審判長並未就前揭證據資料向被告宣讀或告以
要旨之法定調查證據之程序，遽採為判決之基礎，自屬於法有違
。(二)、按毒品危害防制條例第十九條第一項關於沒收之規定，係
採義務沒收主義。故凡犯同條例第四條至第九條、第十二條、第
十三條或第十四條第一項、第二項之罪者，其供犯罪所用之物或
因犯罪所得之財物，均應諭知沒收，法院無審酌之餘地，此為刑
法第三十八條第二項、第三項之特別規定，自應優先適用。又共
同正犯因相互間利用他方之行為，以遂行其犯意之實現，本於責
任共同之原則，共同正犯應對所參與犯罪之全部事實負責，有關
從刑之沒收部分，雖他共同正犯所得之物，亦應於其本身所處主
刑之後，併為沒收之諭知。本件依原判決認定之事實，上訴人係
與李金泉共犯本件販賣第二級毒品罪，則扣案之李金泉因犯本罪
所得報酬五萬元，屬共同正犯所得之財物；而扣案之十九萬元，
原係上訴人所有以購買第二級毒品之金錢，係供犯罪所用之物，
二者均應依毒品危害防制條例第十九條第一項之規定，諭知沒收
。原判決卻認五萬元係上訴人供犯罪所用之物，十九萬元係供犯
罪預備之物，而依刑法第三十八條第一項第二款之規定諭知沒收
，自有適用法則不當之違法。上訴意旨執以指摘原判決不當，非
無理由，應認原判決有發回更審之原因。
據上論結，應依刑事訴訟法第三百九十七條、第四百零一條，判
決如主文。
中　　華　　民　　國　九十六　年　　八　　月　二十四　日
                      最高法院刑事第九庭
                          審判長法官  洪　清　江
                                法官  石　木　欽
                                法官  李　伯　道
                                法官  林　勤　純
                                法官  陳　晴　教
      本件正本證明與原本無異
                                      書  記  官
中　　華　　民　　國　九十六　年　　八　　月　三十一　日
                                                      Ｑ
